臺灣花蓮地方法院民事判決
110年度訴字第25號
原      告  蔡寶堂
訴訟代理人  徐韻晴律師
被      告  林進東
訴訟代理人  蔡紅玉
被      告  林蘭香
            李育德
            李翼豪
            李惠雯
            李佳穎
兼上 五 人
共      同
訴訟代理人  林景彬
被      告  林櫻桃
上八人共同
訴訟代理人  陳芝蓉律師
被      告  程𡩧嵐
            林献榕
上列當事人間請求拆屋還地等事件，本院於民國110年11月11日
言詞辯論終結，判決如下：
    主  文
被告應將坐落花蓮縣○○鎮○○段000地號土地上如附圖所示編號A(
面積60.47平方公尺)、B(面積25.05平方公尺)、C(面積 13.65平
方公尺)、D(面積41.73平方公尺)、E(面積0.11平方公尺)部分之
地上物拆除，返還土地予原告。
被告應給付原告24,254元及自民國110年3月6日起至清償日止，
按年息5%計算之利息，並自該日起至遷讓返還第一項土地之日止
，按月給付原告404元。
原告其餘之訴駁回。
訴訟費用由被告負擔。
本判決第一項於原告以新臺幣30萬元為被告預供擔保，得為假執
行；但被告如以新臺幣874,262元為原告預供擔保，得免為假執
行。
本判決第二項前段得假執行，但被告如以新臺幣24,254元為原告
預供擔保，得免為假執行；本判決第二項後段到期部分得假執行
，但被告如按月以新臺幣404元為原告預供擔保，得免為假執行
。
原告其餘假執行之聲請駁回。
    事實及理由
一、被告程𡩧嵐、林献榕經合法通知均未到場，核無民事訴訟法
    第386條所列各款情形，爰依原告之聲請為一造辯論判決。
二、原告主張：坐落花蓮縣○○鎮○○段000地號土地（下稱系爭土
    地）為伊於民國97年10月20日向訴外人鄭貴生買得，遭被告
    所有門牌號碼花蓮玉里鎮19鄰大禹180號之未辦保存登記建
    物（下稱系爭房屋），占用如附圖所示A、B、C、D、E等部
    分，因系爭房屋老舊不堪且無人居住，且妨礙伊使用系爭土
    地，爰依民法第767條第1項之規定，請求被告拆屋還地；又
    因被告之系爭房屋無法律上原因占用系爭土地，受有相當於
    租金之利益，致伊受有不能使用、收益系爭土地之損害，並
    依民法第179條規定，以年息10%按系爭土地申報地價每平方
    公尺新臺幣（下同）688元計算，請求給付自起訴前5年起算
    之不當得利48,507元【計算式：141.01平方公尺×688元×10%
    ×5年＝48,507，元以下四捨五入（以下同）】，及按月給付
    伊808元等語。並聲明：㈠被告應將系爭土地上之系爭房屋如
    附圖所示編號A(面積60.47平方公尺)、B(面積25.05平方公
    尺)、C(面積 13.65平方公尺)、D(面積41.73平方公尺)、E(
    面積0.11平方公尺)部分之地上物拆除，返還土地予原告；㈡
    被告應給付原告48,507元，及自起訴狀繕本送達之翌日起至
    清償日止，按年息5%計算之利息，另應自起訴狀繕本送達之
    翌日起至遷讓返還第一項土地之日止，按月給付808元；㈢願
    供擔保，請准為假執行宣告。
三、被告程𡩧嵐未於言詞辯論期日到場，亦未提出書狀，作何聲
    明或陳述；被告林献榕則以：系爭土地係訴外人鄭貴生跟原
    告借貸，被原告過戶走，伊不認識原告，原告應提出合理解
    決房屋的方案（卷200頁）；其餘被告則均以：㈠被告等之被
    繼承人林丙丁原為坐落花蓮縣○○鎮○○段000○000號土地（下
    稱219、220號土地）所有權人，系爭土地及房屋亦為林丙丁
    所有，訴外人鄭貴生（46年10月3日出生）為林丙丁之親生
    子，於47年2月4日出養給親戚而姓鄭。林丙丁於50年11月30
    日購買系爭土地時，鄭貴生方才4歲，絕無資力購買系爭土
    地，乃林丙丁登記在其名下，此為林家所知悉。嗣林丙丁將
    219、220號土地及系爭土地轉讓給鄭貴生，因系爭房屋仍由
    林丙丁使用，故未將系爭房屋轉讓給鄭貴生。而鄭貴生於97
    年10月間因個人債務問題，將系爭土地及219、220號等三筆
    土地及門牌號碼花蓮玉里鎮19鄰大禹180-2號及180-3號等2
    棟建物轉讓給原告，原告自鄭貴生處受讓系爭土地，而鄭貴
    生自被繼承人林丙丁處受讓系爭土地，原告既為土地受讓人
    ，其與原始讓與人即被告之被繼承人林丙丁，而被告等繼受
    林丙丁之權利，並持續使用系爭房屋，得於系爭房屋得使用
    期限內，應具有租賃關係或使用借貸關係存在。原告主張被
    告無權占用系爭土地，請求拆屋還地，即屬無據；㈡原告於9
    7年10月自訴外鄭貴生處取得系爭土地，斯時系爭土地上早
    已建有被告等之被繼承人林丙丁興建並使用之系爭房屋，系
    爭土地坐落於村莊，且原告長期保有系爭土地之所有權並缴
    納地價稅，早已知悉系爭房屋占有系爭土地，原告所有系爭
    土地迄今已10餘年，期間從未要求被告等人拆屋還地，足使
    被告等人信任原告已不欲行使權利，其嗣後再為主張，應認
    違反誠信原則而權利失效；㈢原告請求之不當得利申報總價
    年息10%計算，實屬過高等語，資為抗辯。並聲明：原告之
    訴駁回。
四、得心證之理由：
  ㈠原告主張於97年10月20日向訴外人鄭貴生購買系爭土地並登
    記為所有權人，系爭土地遭被告所有之系爭房屋占用如附圖
    所示A、B、C、D、E部分等情，業據其提出系爭土地之土地
    登記第一類謄本、現場照片等件為證，復經本院會同兩造及
     玉里地政事務所人員勘測現場查明屬實，製有勘驗筆錄及
    土地複丈成果圖（即附圖）在卷足稽，復為兩造所不爭執，
    堪認原告此部分之主張為真實。
  ㈡系爭房屋無民法第425條之1規定之適用，原告請求拆屋還地
    屬正當合法權利之行使：
  ⒈按民法第425條之1第1項之規定，須土地及土地上房屋同屬一
    人所有，其後因土地或地上房屋之所有權異動，成為不同人
    所有，始有適用，此因土地及土地上房屋原同屬一人所有，
    土地上房屋原有權使用土地，不宜因其後之產權異動，而使
    土地上房屋成為無權使用土地，則在土地及土地上之房屋原
    即非同屬一人所有之情形，根本無民法第425條之1第1項之
    適用，民法第425條之1第1項之適用自應以土地及土地上房
    屋原同屬一人所有為前提。
  ⒉經查，兩造均不爭執系爭房屋為被告之被繼承人林丙丁所有
    ，此部分堪信為真實。鄭貴生係於50年11月30日因買賣取得
    系爭土地所有權，並非自林丙丁受讓取得乙節，有系爭土地
    異動索引可按（卷243-251頁），被告先稱系爭土地係林丙
    丁轉讓給鄭貴生（卷231頁），復稱係林丙丁於50年11月30
    日購買系爭土地後登記登記在鄭貴生名下云云（卷314頁）
    ，除前後不一外，亦與上開異索引之記戴不同，復未提出證
    據以為說明，自難採憑。由此以觀，系爭土地及系爭房屋既
    未曾同屬一人所有，揆諸前揭說明，本件自無民法第425條
    之1規定之適用，亦無類推適用之餘地，仍無從認被告有何
    占有系爭土地之合法權源。
  ⒊次按權利之行使，不得違反公共利益，或以損害他人為主要
    目的。行使權利，履行義務，應依誠實及信用方法，民法第
    148條定有明文。前開條文，係規定行使權利，不得以損害
    他人為主要目的，若當事人行使權利，雖足使他人喪失利益
    ，而茍非以損害他人為主要目的，即不在該條所定範圍之內
    （最高法院45年台上字第105號判例意旨參照）。又所謂誠
    實信用之原則，係在具體的權利義務之關係，依正義公平之
    方法，確定並實現權利之內容，避免當事人間犧牲他方利益
    以圖利自己，自應以權利人及義務人雙方利益為衡量依據，
    並應考察權利義務之社會上作用，於具體事實妥善運用之方
    法（最高法院86年度台再字第64號判決意旨參照）。而不動
    產之使用借貸等債之關係，固僅於當事人間有其效力，因該
    債之關係而占有不動產之人（債權人），不得執以對抗未繼
    受該法律關係之第三人，是受讓該不動產之第三人行使物上
    請求權，請求占有人返還所有物，於通常情形，固應認係權
    利之正當行使，但受讓人若明知占有人係基於與債務人間之
    債之關係而占有該不動產，非屬無權占有，惟為使占有人無
    從基於債之關係為抗辯，脫免債務人容忍占有之義務而受讓
    該不動產者，其取得所有權之目的，顯在妨害有權占有人之
    占有，其行使物上請求權，自應認係以損害他人為主要目的
    ，而為法所不許（最高法院98年度台上字第1319號裁判意旨
    參照）。被告抗辯原告有權利濫用，違反誠信原則，不能請
    求被告拆屋還地云云；然查，本件被告並未證明其被繼承人
    林丙丁與系爭土地之前手即原所有權人鄭貴生間存有債之關
    係即借貸之合意，亦未提出任何得鄭貴生同意而使用系爭土
    地之證明，即無從主張依借貸關係為合法占有權源，是以原
    告自鄭貴生買賣取得系爭土地之所有權，請求占有人返還所
    有物，當屬權利之正當行使，非以損害他人為主要目的，難
    認有何違背誠信原則可言。
  ⒋復按所有權人對於無權占有或侵奪其所有物者，得請求返還
    之，民法第767條第1項前段定有明文。被告所有如附圖所示
    A、B、C、D、E等地上建物，係無法律上之權源占用原告所
    有之系爭土地，故原告依法行使所有權之權能請求被告拆屋
    還地，自屬有據。
　㈢按無法律上之原因而受利益，致他人受有損害，應返還其利
    益，民法第179條前段定有明文。查無權占有他人土地，係
    無法律上之原因而受利益，致他人受有損害，占有人可獲得
    相當於租金之利益為社會通常之觀念，並以該租金之金額為
    所有人所受之損害及無權占有人所受之利益，故無法律上之
    原因而獲得相當於租金之利益，致他人受損害時，所有人得
    依不當得利之法則，請求返還無權占有人所受之利益；又按
    土地法第105條準用同法第97條之規定，租用基地建築房屋
    之基地租金，不得超過申報總價年息百分之十，而土地法第
    97條規定所謂土地價額係指法定地價而言，為土地法施行法
    第25條所定。而法定地價，依同法第148條之規定，係指土
    地所有權人依土地法所申報之地價，又依同法第158 條規定
    倘土地所有權人聲請登記而不同時申報地價者，以標準地價
    為法定地價，所謂標準地價即由該管市縣地政機關依同法第
    152條及第160條公告之地價。再者，基地租金之數額，除以
    基地申報地價為基礎外，尚須斟酌基地之位置，工商業繁榮
    之程度，承租人利用基地之經濟價值及所受利益等項。本院
    審酌被告占用之系爭土地雖位於臺九號省道旁，鄰近大禹加
    油站，然附近土地多作農業及住家使用，鮮少商業活動，區
    域建物密度呈低度分佈，公共設施及生活便利性設施尚屬缺
    乏，當地居民出入需仰賴自備車輛，是系爭土地地點並非位
    於鬧區，鄰近房舍亦非密集，原告依申報地價10%計算相當
    於租金之損害殊嫌過高，應以5%計算較屬允妥。是原告依上
    開規定請求被告自起訴前5年起算之不當得利24,254元（計
    算式：141.01平方公尺×688元×5%×5年＝24,253.7），及至交
    還土地之日止按月給付原告404元（計算式：24,254元÷60月
    ＝404.2），為有理由，逾此部分即屬無據，應予駁回。又原
    告陳明就主文第一項部分願供擔保聲請宣告假執行，經核於
    法並無不合，爰酌定相當之擔保金額宣告之；就主文第二項
    部分，本院所命給付價額未逾50萬元，爰依民事訴訟法第38
    9條第1項第5款規定依職權宣告假執行，原告所為假執行之
    聲請，僅在促使法院為此職權之行使，本院不受其拘束，無
    再命原告提供擔保之必要，不另為駁回之諭知；並均依民事
    訴訟法第392條第2項規定，依職權宣告被告得預供擔保免為
    假執行。
五、本件事證已臻明確，兩造其餘攻擊防禦方法及舉證，經核均
    與判決結果不生影響，爰不一一論述，併此敘明。 　　
六、訴訟費用負擔之依據：民事訴訟法第79條、第77條之2第2項
    。
中　　華　　民　　國　　110 　年　　11　　月　　30　　日
                  民事第二庭  法　官  李可文
以上正本係照原本作成。
如不服本判決，應於送達後20日內，向本院提出上訴狀並表明上
訴理由，如於本判決宣示後送達前提起上訴者，應於判決送達後
20日內補提上訴理由書(須附繕本)。
如委任律師提起上訴者，應一併繳納上訴審裁判費。　　　　　
中　　華　　民　　國　　110 　年　　11　　月　　30　　日
                              書記官  陳雅君